臺灣臺北地方法院刑事判決　　　　　　　 96年度易字第373號
公　訴　人　臺灣臺北地方法院檢察署檢察官
被　　　告　乙○○
指定辯護人　楊偉奇律師
被　　　告　甲○○
上列被告等因違反家庭暴力防治法案件，經檢察官聲請以簡易判
決處刑（95年度偵字第23419 號），本院受理後（原案號：96年
度簡字第100 號），認不宜逕以簡易判決處刑，經改依通常程序
審理，本院判決如下：
    主  文
甲○○違反法院依家庭暴力防治法第十四條第一項所為禁止實施
家庭暴力之民事通常保護令裁定，處拘役伍拾伍日，如易科罰金
，以新臺幣壹仟元折算壹日。
乙○○無罪。
    事  實
一、乙○○與甲○○係夫妻關係，兩人間具有家庭暴力防治法第
    3條第1款所定之家庭成員關係，惟兩人平日相處不睦。甲○
    ○前經本院民國於95年4月21日以95年度家護字第142號民事
    通常保護令，令甲○○不得對乙○○實施身體或精神上不法
    侵害之行為，保護令之有效期間為1 年，而禁止甲○○實施
    家庭暴力行為，該民事通常保護令並已由臺北市政府警察局
    松山分局員警於95年4 月27日送達交付甲○○。詎甲○○因
    整理家務而與乙○○發生口角，而於上開保護令有效期間內
    之95年10月11日14時20分許，在其2 人位於臺北市○○區○
    ○路15巷50號住處，徒手抓傷乙○○，致乙○○受有四肢部
    多處抓傷之傷害（傷害部分業經乙○○於偵訊時撤回告訴）
    ，甲○○以此方式對乙○○實施身體上之不法侵害行為而違
    反上開保護令。
二、案經乙○○訴由臺灣臺北地方法院檢察署檢察官偵查後聲請
    以簡易判決處刑，並經本院改依通常程序審判。
    理  由
壹、有罪部分：
  一、訊據被告甲○○固不否認其與告訴人乙○○係夫妻關係，
      且有收到上開本院民事通常保護令並知悉保護令內容，惟
      堅決否認有何違反通常保護令之犯行，辯稱：我沒有傷害
      乙○○，我只是為了自衛保護我自己，我有抓他等語。惟
      查，被告甲○○於檢察事務官詢問時供稱：「（為何乙○
      ○會受傷？）他勒著我，我有抓住他的手並咬他，所以他
      有受傷」等語；案經檢察官聲請以簡易判決處刑後，被告
      甲○○於法官訊問時復供稱：「我不承認犯罪，我是自衛
      ，我沒有打，我只有抓，因為他要勒我，所以我抓他。我
      叫他起床，他不起來，我就拍打床，他就起來用手勒住我
      的脖子，我用手去抓他的手，不讓他繼續勒我的脖子」等
      語；於本院審理時亦陳稱：「我沒有傷害我先生，我只是
      為了自衛保護我自己，我有抓他」等語，是被告甲○○並
      不否認有抓告訴人乙○○手臂之事實，而依卷附乙○○之
      驗傷診斷書所示，告訴人乙○○除受有後枕部皮下血腫、
      瘀傷（此部分無法證明係被告甲○○所為，詳後述）外，
      其所受抓傷之傷害（共3 處）均在兩手臂部位，與被告甲
      ○○上開所供陳其有抓告訴人乙○○手臂等語相符。至被
      告甲○○固辯稱其抓乙○○之手臂，係因乙○○勒住其脖
      子，其為了掙脫而抓乙○○之手臂，屬於自衛行為云云，
      惟按對於現在不法之侵害，而出於防衛自己或他人權利之
      行為，不罰。刑法第23條前段定有明文。是行為人為防衛
      行為時，須有現在不法之侵害存在，方能主張正當防衛。
      經查，被告甲○○所辯上情（即乙○○勒住其脖子），僅
      有甲○○單方面之指訴（乙○○否認有何勒頸行為或其他
      傷害行為），且依卷附甲○○之驗傷診斷書所示，亦無從
      看出與勒頸相關之傷勢（接近頸部部位之傷勢為臉下方「
      抓傷」，惟該傷勢之成因可能性諸多），是本件並無其他
      證據足以證明乙○○確有對被告甲○○勒頸之行為，可認
      案發當時客觀上並不存有乙○○對被告甲○○實施不法侵
      害之情況，是被告甲○○上開所辯，自無可採。此外，復
      有本院95年4月21日95年度家護字第142號民事通常保護令
      、臺北市政府警察局松山分局95年4 月27日保護令執行紀
      錄表在卷可參。本件事證明確，被告甲○○違反保護令之
      犯行，堪以認定。
  二、被告甲○○行為後，家庭暴力防治法已於96年3 月28日修
      正公布，於同年4月1日施行。修正前該法第50條經調整後
      列為新法之第61條，新法第61條僅將原第50條之條文「違
      反法院依第十三條、第十五條所為下列之裁定者，為本法
      所稱之違反保護令罪」，依照修法時條號之變動修正為「
      違反法院依第十四條第一項、第十六條第三項所為之下列
      裁定者，為本法所稱違反保護令罪」，實質上並無變更，
      故不生新舊法比較之問題，合先敘明。按家庭暴力防治法
      所稱之「家庭暴力」，係指家庭成員間實施身體或精神上
      不法侵害之行為；「家庭暴力罪」者，謂家庭成員間故意
      實施家庭暴力行為而成立其他法律所規定之犯罪，家庭暴
      力防治法第2 條第1款、第2款分別定有明文。故核被告所
      為，係犯家庭暴力防治法第61條第1 款之違反保護令罪（
      即修正前第50條第1 款）。被告甲○○與告訴人乙○○係
      屬夫妻關係，屬於家庭暴力防治法第3條第1款規定之家庭
      成員，是被告甲○○上開傷害告訴人乙○○之行為，亦屬
      家庭暴力防治法第2 條所稱之家庭暴力行為而構成家庭暴
      力罪。爰審酌被告甲○○與告訴人乙○○間，前因多次傷
      害或違反保護令案件，經檢察官分別於94年12月29日以94
      年度偵字第18654號（認定未違反保護令）、於95年2月27
      日以95年度偵字第2070號（撤回告訴）、於95年8月1日以
      95年度偵字第12727 號（撤回告訴）為不起訴處分確定等
      情，有前開不起訴處分書列印本在卷可考，顯見被告甲○
      ○與告訴人乙○○婚姻生活著實不睦，但卻又在屢屢告訴
      對方傷害、違反保護令後，再行撤回傷害告訴（本件雙方
      亦互控傷害，惟均於偵查中撤回告訴），形同兒戲，勞費
      諸多偵查、審判人力，嚴重浪費司法資源，惡性重大；犯
      後又矢口否認犯行，態度不佳，以及其目前擔任教師工作
      、告訴人乙○○所受之傷勢非重等一切情狀，量處如主文
      所示之刑，並諭知易科罰金之折算標準，以資警惕。至檢
      察官固認為告訴人乙○○所受頭後枕部皮下血腫、四肢瘀
      傷等傷勢，亦係被告甲○○所為，惟此部分為被告甲○○
      所否認，卷附之驗傷診斷書亦僅能證明告訴人乙○○受有
      上開傷勢，並無法證明係被告甲○○所為（告訴人乙○○
      於警詢及檢察事務官詢問時之指訴，均無證據能力，詳如
      後述。至其於審判外在本院簡易庭法官面前所為之陳述，
      固有證據能力，惟其僅指訴被告甲○○「用拳頭打我、抓
      我」等語，並未具體指證傷害之經過，自難據此認定乙○
      ○上開頭後枕部皮下血腫、四肢瘀傷等傷勢確係被告甲○
      ○所為），是被告甲○○此部分之犯行並無證據證明，惟
      此部分與上開論罪科刑之部分有接續犯之實質上一罪關係
      ，爰不另為無罪之諭知。
貳、無罪部分：
  一、公訴意旨另以：被告乙○○與甲○○係夫妻，為家庭暴力
      防治法第3條第1款所定之家庭成員關係。被告乙○○曾於
      95年4月21日經本院以95年度家護字第143號核發民事通常
      保護令，裁定乙○○不得對甲○○實施精神上不法侵害之
      行為，詎乙○○竟基於違反保護令之犯意，於95年10月11
      日下午2時20分許，在其2人位於臺北市○○區○○路15巷
      50號2 樓之住處，因細故發生爭執，進而互毆，致甲○○
      受有臉下方抓傷、四肢多處擦傷、瘀傷等傷害（被告乙○
      ○涉嫌傷害部分，業據告訴人甲○○於偵查中撤回告訴）
      。因認被告乙○○涉犯家庭暴力防治法第50條第1 款（即
      修正後第61條第1 款）之違反通常保護令罪嫌等語。
  二、按犯罪事實應依證據認定之，無證據不得認定犯罪事實；
      不能證明被告犯罪者，應諭知無罪之判決，刑事訴訟法第
      154條第2項、第301條第1項分別定有明文。又按事實之認
      定，應憑證據，如未能發現相當證據，或證據不足以證明
      ，自不能以推測或擬制之方法，以為裁判基礎；且認定犯
      罪事實所憑之證據，雖不以直接證據為限，間接證據亦包
      括在內；然而無論直接或間接證據，其為訴訟上之證明，
      須於通常一般之人均不致有所懷疑，而得確信其為真實之
      程度者，始得據為有罪之認定，倘其證明尚未達到此一程
      度，而有合理之懷疑存在時，即無從為有罪之認定，最高
      法院分別著有40年台上字第86號、76年台上字第4986號判
      例意旨可稽。再按告訴人之告訴，係以使被告受刑事訴追
      為目的，是其陳述是否與事實相符，仍應調查其他證據以
      資審認。最高法院52年臺上字第1300號判例意旨亦可資參
      照。
  三、訊據被告乙○○固不否認其與告訴人甲○○係夫妻關係，
      亦有收到上開本院民事通常保護令並知悉保護令內容，惟
      堅決否認有何違反通常保護令之犯行，辯稱：我沒有打甲
      ○○，她的傷怎麼來的我不曉得等語；乙○○之辯護人亦
      辯護稱：95年10月11日事發當時，被告乙○○本係在自己
      房間照顧小兒子連新，未料，甲○○竟突然將房門踹開，
      不斷對被告乙○○大聲咆哮，之後甚至開始歇斯底里地以
      拳腳毆打踢踹被告乙○○身體，期間甲○○更曾不慎壓到
      剛滿月的小兒子，被告乙○○為保護幼兒，即抱起兒子往
      房外閃躲，然甲○○卻仍不罷休，繼續追打被告乙○○，
      此時因被告乙○○手抱幼兒，根本無從制止此等瘋狂舉動
      ，故除不斷央求甲○○冷靜外，也只能以身擋拳，任其毆
      打，以免幼兒再遭無辜波及，是以當時被告乙○○絕無甲
      ○○所誣指之傷害犯行；縱然被告乙○○於檢察事務官訊
      問時曾供稱：「最多只是我抱著小孩有碰撞到甲○○」等
      語，亦非坦承犯行，因被告乙○○前已明確陳述其不曉得
      甲○○之傷因何而來，嗣後在檢察事務官以模擬兩可問題
      誘導追問下，而為上開陳述，但當時原意係指在追打閃躲
      的過程中，雙方肢體難免可能會有碰觸而言，絕非即可以
      此逕謂甲○○傷勢為被告乙○○所致。再者，細究甲○○
      所獲核發之保護令內容，主文第一項明確記載「相對人不
      得對下列之人實施精神上不法侵害之行為：被害人甲○○
      」，故依法應需被告乙○○對甲○○實施「精神上」不法
      侵害之行為，方該當家庭暴力防治法之違反保護令罪之構
      成要件。然甲○○及檢察官所告訴或起訴被告乙○○之犯
      行，均係指述被告乙○○係對甲○○為身體上之傷害行為
      ，而非精神上不法侵害，應與構成要件不符等語。
  四、公訴人認被告乙○○涉有違反保護令罪嫌，無非以被告乙
      ○○、甲○○於警詢、檢察事務官及本院法官面前之供述
      、驗傷診斷書、本院95年度家護字第143 號民事通常保護
      令等證據，為其所憑之論據。惟查：
    (一)關於證據能力部分：被告乙○○就檢察官所舉上開證據，
      除認甲○○之警詢、檢察事務官詢問筆錄是審判外陳述，
      沒有證據能力外，其餘證據之證據能力均無意見，是本院
      關於證據能力之決定如下：
      1.被告及其辯護人對於公訴人所提出之證據，表示不爭執
        者，有證據能力，包括甲○○在簡易庭法官訊問時所為
        之陳述、驗傷診斷書、本院95年度家護字第143 號民事
        通常保護令等。
      2.按被告以外之人在檢察事務官、司法警察調查中所為之
        陳述，為刑事訴訟法第159條第1項之傳聞證據，原則上
        無證據能力，是甲○○95年10月12日、95年10月20日警
        詢筆錄、95年12月5 日檢察事務官詢問筆錄均無證據能
        力。
    (二)告訴人甲○○（以被告身分接受訊問）於本院法官訊問時
      供陳：「我叫他起床，他不起來，我就拍打床，他就起來
      用手勒住我的脖子，我用手去抓他的手，不讓他繼續勒我
      的脖子，他又抓我的腳，整個把我拖著走」等語，除無證
      據證明被告乙○○確有勒脖子之行為，已如前述外，依卷
      附甲○○之驗傷診斷書所示，其所受之擦傷及瘀傷之傷害
      均在兩手臂部位，告訴人甲○○所指訴被告乙○○「抓我
      的腳，整個把我拖著走」之情，確實有可能造成上開之傷
      害，以告訴人甲○○於案發當日即前往驗傷，而被告乙○
      ○對於兩人於案發當日確實有發生口角一事亦不爭執，故
      難排除告訴人甲○○所受上開四肢部之傷害，係被告乙○
      ○所造成之可能。
    (三)按所謂家庭暴力，係指家庭成員間實施身體或精神上不法
      侵害之行為，已如前述，是立法者顯然已就身體上及精神
      上之不法侵害予以分別規範，而實務上，法院亦根據被害
      人指訴之侵害情節及保護之必要性，依聲請或本於職權核
      發保護令狀，以防治家庭暴力行為及保護被害人之權益（
      見家庭暴力防治法第1條）。本件上開95年度家護字第143
      號民事通常保護令，僅令被告乙○○不得對被害人甲○○
      實施精神上不法侵害之行為，並未及於身體上之不法侵害
      ，是本件被告乙○○雖有對告訴人甲○○為身體上不法侵
      害之行為，惟尚難據此即認被告乙○○違反上開保護令，
      而以家庭暴力防治法第61條第1款違反保護令罪之規定相
      繩。從而，本件檢察官所舉關於被告乙○○違反保護令罪
      犯行之證據，本院認均尚未達於通常一般之人均不致有所
      懷疑，而得確信其為真實之程度；此外復查無其他積極證
      據，足資證明被告乙○○有何公訴人所起訴之違反保護令
      罪之犯行，既不能證明被告乙○○犯罪，核諸前揭說明，
      自應由本院為被告無罪之諭知
據上論斷，應依刑事訴訟法第452條、第299條第1項前段、第301
條第1項，96年3月28日修正公布之家庭暴力防治法第61條第1款
，刑法第11條前段、第41條第1項，判決如主文。
本案經檢察官陳重言到庭執行職務。
中　　華　　民　　國　　96　　年　　6 　　月　　29　　日
　　　　　　　　　刑事第十三庭  審判長法　官  吳佳薇
　　　　　　　　　　　　　　　　　　  法　官  鍾素鳳
　　　　　　　　　　　　　　　　　　  法　官  李明益
以上正本證明與原本無異。
如不服本判決，應於判決送達後10日內向本院提出上訴狀（應抄
附繕本）。告訴人或被害人如對於本判決不服者，應具備理由請
求檢察官上訴，其上訴期間之計算係以檢察官收受判決正本之日
期為準。
                                      書記官  劉穗筠
中　　華　　民　　國　　96　　年　　7 　　月　　 2　　日
家庭暴力防治法第61條
違反法院依第 14 條第 1 項、第 16 條第 3 項所為之下列裁定
者，為本法所稱違反保護令罪，處3年以下有期徒刑、拘役或科
或併科新臺幣10萬元以下罰金：
一、禁止實施家庭暴力。
二、禁止騷擾、接觸、跟蹤、通話、通信或其他非必要之聯絡行
    為。
三、遷出住居所。
四、遠離住居所、工作場所、學校或其他特定場所。
五、完成加害人處遇計畫。
